【裁判字號】    98,訴,1362
【裁判日期】    981009
【裁判案由】    損害賠償
【裁判全文】
臺灣臺北地方法院民事判決              98年度訴字第1362號
原      告  土有金實業有限公司
法定代理人  甲○○
訴訟代理人  李金澤律師
複代理人    沈孟賢律師
被      告  國防部空軍司令部
                      （送達：.
法定代理人  乙○○
訴訟代理人  匡乃俊律師
上列當事人間損害賠償事件，本院於民國九十八年九月二十五日
言詞辯論終結，判決如下：
    主  文
原告之訴及假執行之聲請均駁回。
訴訟費用由原告負擔。
    事實及理由
壹、程序部分：
一、本件被告之法定代理人原為彭勝竹，嗣於訴訟繫屬後變更為
    雷其玉，變更後之訴訟代理人遂於民國98年8月25日提出民
    事聲明承受訴訟狀聲明承受訴訟，有民事聲明承受訴訟狀在
    卷可稽（見本院卷一第283、284頁），經核與民事訴訟法第
    170條、第175條、第176條規定相符，應予准許。
貳、實體部分：
一、原告起訴主張：
  (一)原告向經濟部等單位申請設定取得坐落宜蘭縣南澳鄉○○段
    第70、71、183、184、299-4、299-12、299-1 3、299-14
    地號如附圖所示紅色部分之採礦權，並由經濟部核發台濟採
    字第5150號採礦執照，且經臺灣省礦務局核發成立昌運石礦
    第一礦場登記證。原告依法申請承租並於92年4月完成水土
    保持計劃設計後，投入鉅資準備進行相關採礦工作時，被告
    竟擅自在開採礦區如附圖一標示部分興建橋樑，致原告因河
    川管理辦法第41條規定而無法在橋樑基座上游各500公尺範
    圍內採礦。被告在興建橋樑時雖曾與伊協商，並委託訴外人
    永擎工程顧問有限公司（下稱訴外人永擎公司）評估，經訴
    外人永擎公司94年11月提出之「『AF-AUS計畫』TA陣地聯外
    道路橋樑工程致土有金公司採礦權益受影響評估作業期末報
    告」顯示，造成原告已支出費用損失新台幣（下同）865萬
    7,114元，預期大理石生產利益損失176萬4,000元，預期生
    產天然礫料生產利益損失1,359萬9,000元，如不含預期利益
    ，應補償541萬8,487元，如含預期利益應補償1,503萬4,189
    元等情。本件被告未依法令申請興建橋樑，侵害原告採礦權
    利，爰依民法第184條第1項前段之規定，先行一部請求被告
    賠償大理石預期利益損失176萬4,000元等情。
  (二)為此聲明：
    1.被告應給付原告176萬4,000元，及自98年3月10日起至清
      償日止，按年息5%計算之利息。
    2.願供擔保請准宣告假執行。
二、被告則抗辯以：
  (一)東澳嶺陣地（含聯外道路及橋樑）工程之興建，係奉行政院
    88年10月11日台88防37221號核定之軍事機密及緊急性國防
    工程，以92年並5月11日述成字第1298號函檢送東澳嶺陣地
    開發計畫書函請宜蘭縣政府審查同意全區變更為特定專用區
    ，嗣又以92年6月19日戰字第0920001619號函宜蘭縣政府同
    意東澳北溪支流水利建築物（工程一號橋）開工，經宜蘭縣
    政府以92年6月25日府工水字第0920075408號函同意備查。
    是系爭橋樑工程之興建，係經行政院核定授權，並經宜蘭縣
    政府同意之合法行為，自無侵權行為可言。況原告並非系爭
    橋樑所跨越河川地之所有權人，且依經濟部礦務局93年3月
    15 日礦局行一字第09300067720號函說明，原告並未辦理系
    爭採礦用地之土石批註，故其採礦權不包含系爭河川之土石
    。另依宜蘭縣政府92年8月15日府工水字第0920099320號函
    及93年2月9日以府工水字第0930012009號函說明，原告並未
    取得使用東澳北溪河川之土石採取使用許可。又依宜蘭縣政
    府92年6月10日府工水字第0920069493號公告，基於河川管
    理需要及確保河防安全，公告一律禁止採取土石，是原告無
    權採取系爭橋樑河川地之土石，原告何來侵害其權利之情？
    況系爭橋樑之興建，被告未為事實上之興建行為，亦非工程
    合約之發包人，更非橋樑之所有人，僅為該橋樑興建完畢後
    ，依國有財產法第11條規定，撥交直接使用之管理機關，被
    告既無作為，亦無不作為，自無侵權行為。再者，禁止原告
    在橋樑基座上下游500公尺範圍內開採礦石者，係因水利法
    及河川管理辦法之規定，及宜蘭縣政府全面公告禁採之限制
    所致，與興建系爭橋樑間並無相當因果關係，原告主張被告
    應負損害賠償責任，自屬無理由等語。
  (二)為此聲明：
    1.原告之訴及假執行之聲請均駁回。
    2.如受不利判決，願供擔保請免為假執行。
三、經查，原告曾就宜蘭縣南澳鄉東澳地方10公頃50公畝17平方
    公尺礦區向經濟部申請大理石採礦權，經經濟部於94年1月
    核發臺濟委採字第5150號採礦執照予原告；而宜蘭縣政府依
    河川管理辦法第39條規定，於92年6月10日以府工水字第092
    0069493號公告自92年6月10日起，除有政府機關或地方水利
    自治團體興建重要工程所需土石者、政府機關辦理河道疏濬
    及整理之需要者、以人工撿拾河床表石者外，宜蘭縣全縣河
    川全面禁止採取土石，又於93年2月9日以府工水字第093001
    2009號函表明原告尚未向宜蘭縣政府申請土石採取許可，且
    未取得宜蘭縣政府使用東澳北溪河川公地做土石採取使用許
    可；而經濟部礦物局於93年3月15日以礦局行一字第0930006
    772號函表示經濟部核發予原告之臺濟委採字第5150號採礦
    執照所列礦質種類為大理石，依土石採取法第3條第1項第3
    款之規定，礦業權者所可批註採取同一礦床共生土石，惟該
    礦採礦用地並未辦理土石採取批註，故不包含河川土石在內
    ；內政部則於94年4月3日以台內憲營字第09200960292號函
    表示空軍總部東澳嶺陣地相關附屬建物及設施前奉行政院88
    年10月11日核定為「軍事秘密及緊急性國防工程」在案，符
    合內政部審議行政院交議特種建築物申請案處理原則第二點
    之一(一)規定，同意適用建築法第98條規定視為特種建築物，
    得免請領建築執照，宜蘭縣政府後於92年6月25日以府工水
    字第0920075408號函同意被告申報在東澳北溪支流水利建造
    物（工程一號橋）之開工案，有經濟部94年1月臺濟委採字
    第5150號採礦執照（見本院卷一第9頁）、宜蘭縣政府92 年
    6月10日府工水字第0920069493號公告（見本院卷一第124
    頁）、宜蘭縣政府93年2月9日府工水字第0930012009號函（
    見本院卷一第123頁）、經濟部礦物局93年3月15日礦局行一
    字第0930006772號函（見本院卷一第
    120、121頁）、內政部94年4月3日以台內憲營字第
    09200960292號函（見本院卷一第114、115頁）及宜蘭縣政
    府92年6月25日府工水字第09200 75408號函（見本院卷一第
    119頁）等資料附卷足憑，復為兩造所不爭執，堪信為真實
    。
四、按「當事人主張有利於己之事實者，就其事實有舉證之責任
    ，民事訴訟法第277條前段定有明文，主張法律關係存在之
    當事人，應就該法律關係發生所須具備之特別要件，負舉證
    之責任，至於他造主張有利於己之事實（變更或消滅之特別
    要件），則應由他造舉證證明（最高法院48年台上字第887
    號判例參照）。是應由主張權利者，先負舉證之責，若不能
    舉證，以證實自己主張之事實為真實，則對造就其抗辯事實
    即令不能舉證，或其所舉證據尚有疵累，亦應駁回。而「就
    侵權行為言，被害人應就行為人因故意或過失，不法侵害其
    權利之事實負舉證責任，此與債務不履行以由債務人證明免
    責事由者，有所不同。」，有最高法院70年台上2550號判決
    可參，從而本件原告應就被告因故意或過失，不法侵害其採
    礦權之事實，負舉證責任，合先敘明。惟查：
  (一)依行政院92年4月14日院臺內字第0920018775號函、（見本
    院卷一第113頁）、內政部94年4月3日以台內憲營字第09200
    960292號函（見本院卷一第114、115頁）及宜蘭縣政府92年
    6月25日府工水字第09200 75408號函（見本院卷一第119頁
    ）等資料可徵，本件東澳嶺陣地（含聯外道路及橋樑）工程
    之興建，係奉行政院88年10月11日台88防37221號核定之「
    軍事機密及緊急性國防工程」，符合內政部審議行政院交議
    特種建築物申請案處理原則第二點之一(一)規定，同意適用建
    築法第98條規定視為特種建築物，得免請領建築執照，而被
    告向宜蘭縣政府申報在東澳北溪支流水利建造物（工程一號
    橋）之開工案，亦經宜蘭縣政府同意備查，綜上事證足徵系
    爭橋樑工程之開工、興建，業經行政院核定授權，並經宜蘭
    縣政府同意，應屬基於合法授權之適法行為，要難認定有何
    因故意或過失不法侵害他人權利之可言。
  (二)原告雖主張被告擅自在上揭地點興建橋樑，致原告因河川管
    理辦法第41條規定而無法在橋樑基座上游各500公尺範圍內
    採礦云云。惟查：
    1.原告就宜蘭縣南澳鄉東澳地方10公頃50公畝17平方公尺礦
      區向經濟部申請取得臺濟委採字第5150號採礦執照所列礦
      質種類為大理石，依土石採取法第3條第1項第3款之規定
      ，礦業權者雖可批註採取同一礦床共生土石，惟該礦採礦
      用地並未辦理土石採取批註，故不包含河川土石在內，此
      有經濟部礦物局93年3月15日礦局行一字第093000677 2號
      函在卷可憑（見本院卷一第120、121頁），且查，無論是
      否已取得經濟部礦務局許可，依法凡在宜蘭縣管河川區域
      內採取者，皆需取得宜蘭縣政府使用河川許可，而原告於
      92 、93年間並未依土石採取法及河川管理辦法向宜蘭縣
      政府申請使用河川許可，亦未向宜蘭縣政府申請土石採取
      許可，且未取得宜蘭縣政府「使用東澳北溪河川公地做土
      石採取使用」許可，亦有宜蘭縣政府92年8月15日府工水
      字第092009932 0號函（見本院卷一第238頁）、93年2月9
      日府工水字第0930 012009（見本院卷一第239頁）附卷足
      憑，另「水利法第78條之1第3款所稱之採取土石行為，係
      涵蓋採取礦石之行為。而河川管理辦法第41條有關橋樑上
      、下游五百公尺不得劃為可採區之限制」復經經濟部水利
      署以93年8月9日經水政字第09353013860號函釋在案（見
      本院卷一第241頁）；從而本件原告於申請採礦權時既未
      辦理土石採取批註，其採礦權本不包括河川土石在內，且
      原告未向宜蘭縣政府申請土石採取許可，依法不得於宜蘭
      縣東澳北溪河川公地做土石採取使用，則原告有關其因被
      告擅自在上揭地點興建橋樑，致無法在橋樑基座上游各50
      0公尺範圍內採礦之主張，是否真實可採，顯有疑義？
    2.宜蘭縣政府曾於92年6月10日以府工水字第0920069493號
      公告：「基於縣管河川管理上之需要及確保河防安全，除
      有下列各目情形，報經本府專案檢討而無影響河防安全外
      ，一律禁止採取土石：(一)政府機關或地方水利自治團體興
      建重要工程所需土石者。(二)政府機關辦理河道疏濬及整理
      之需要者。(三)以人工撿拾河床表石者」等內容，另於92年
      8 月28日以府農保字第0920195700號發函表示「昌運石礦
      第一礦場位於東澳北溪河川區域內，其中轉石以外之土石
      擬碎解作為原料用碎石，應受宜蘭縣政府92年6月10日公
      告縣管河川全面禁止採取土石之限制」，有宜蘭縣政府92
      年6月10日府工水字第0920069493號公告（見本院卷一第
      240 頁）及92年8月28日以府農保字第0920195700號函（
      見本院卷一第242頁）在卷可參，是認原告所主張不能於
      東澳北溪河川區域內開採土石，應係受到宜蘭縣政府92年
      6月10日上揭公告全面禁採所致，核與上揭橋樑之興建無
      相當因果關係。
    3.綜上，本件原告於申請採礦權時並未辦理土石採取批註，
      其採礦權本不包括河川土石在內，且宜蘭縣管河川業經宜
      蘭縣政府公告縣全面禁止採取土石，原告未向宜蘭縣政府
      申請土石採取許可，依法不得於宜蘭縣東澳北溪河川公地
      做土石採取使用，是認原告本無權採取系爭橋樑河川上下
      游之土石，其主張因被告擅自在上揭地點興建橋樑，致其
      在橋樑基座上游各500公尺範圍內採礦權利受損云云，顯
      難成立。
五、綜上所述，原告依侵權行為法律關係，請求被告給付如其前
    揭聲明所示，均無理由，應予駁回。原告既受敗訴判決，其
    假執行之聲請即失所附麗，不應准許。而兩造其餘之攻擊防
    禦方法及證據資料，經本院斟酌後，認為均不足以影響本判
    決之結果，自無一一詳予論述之必要，兩造所提證據調查之
    聲請，因本件事證已臻明確，亦無調查之必要，均附此敘明
    。
六、據上論結，本件原告之訴為無理由，依民事訴訟法第78條，
    判決如主文。
中    華    民    國    98    年    10    月    9     日
                  民事第二庭    法  官  李家慧
以上正本係照原本作成
如對本判決上訴，須於判決送達後20日內向本院提出上訴狀
中    華    民    國    98    年    10    月    9     日
                                書記官  康翠真


司法院資訊處製作；財團法人民間司法改革基金會備份。
